【裁判字號】    89,上,420
【裁判日期】    900828
【裁判案由】    損害賠償
【裁判全文】
臺灣高等法院臺中分院民事判決  八十九年度上字第四二○號
      上  訴  人    甲○○
      訴訟代理人    劉喜律師
      複  代理人    劉玉珠
      被上訴人      丁○○
      被上訴人      戊○○
      被上訴人      乙○○
      同訴訟代理人  丙○○
右當事人間損害賠償事件，上訴人對於中華民國八十九年七月十四日臺灣南投地方法
院八十九年訴字第三○一號第一審判決提起上訴，本院判決如左：
      主      文
上訴駁回。
第二審訴訟費用由上訴人負擔。
      事      實
甲、上訴人方面：
壹、聲明：求為判決：
甲、先位聲明：
一、原判決廢棄；被上訴人應給付上訴人新台幣（下同）壹佰玖拾伍萬陸仟元，及自
    起訴狀繕本送達被上訴人（以送達最後一位被上訴人為準）翌日起至清償日止按
    年息百分之五計算之利息。
二、第一、二審訴訟費用由被上訴人負擔。
三、上訴人願供擔保請准宣告假執行。
乙、備位聲明：
一、原判決廢棄；被上訴人應將被上訴人游戊○○、乙○○所共有坐落南投縣埔里鎮
    ○里段○○○○段第三一四號、地目田、面積一○一九、○六平方公尺土地所有
    權應有部分各一百分之八移轉登記給上訴人甲○○。
二、訴訟費用由被上訴人負擔。
貳、陳述：除引用原判決書之記載外，補稱：
甲、先位之訴部分：
一、緣被上訴人即被告丁○○、戊○○（即游戊○○）、丙○○、乙○○等人，前於
    民國（下同）六十九年八月五日與訴外人蔡和憲、馬榮吉訂立合建契約，嗣馬榮
    吉因故於七十二年十月二十四日將合建權利讓渡上訴人即原告甲○○，後才另由
    被告四人於民國七十三年五月四日與上訴人甲○○另行訂立協議書，合建南投縣
    埔里鎮○里段○○○○段第五九之三號等多筆土地（如上訴人八十九年九月十六
    日之上訴理由狀之証一）。
二、依被上訴人丁○○四人與上訴人甲○○於七十三年五月四日所訂協議書，第二條
    第（５）點約定：「原來約定合建之土地，除本協議書第二條第一項（即第１點
    ）所載之房屋所屬基地外，剩餘土地不包括合建之範圍，仍由甲方執管，但位於
    第六三號房屋毗鄰（即第六四、六五號北方、六七號東方）之畸零地歸由乙方（
    按指甲○○）取得，雙方皆有承認」之文字（如上訴人八十九年九月十六日之上
    訴理由狀之証一）可証該畸零土地應歸由上訴人甲○○取得所有。但被上訴人卻
    未遵守約定，竟將該土地出賣他人，致無法再給付登記給上訴人甲○○所有。按
    依民法第二百二十六條第一項規定：因可歸責於債務人之事由，致給付不能者，
    債權人得請求賠償損害。故因被上訴人任意出售該土地，造成無法給付給上訴人
    ，顯可歸責被上訴人，則被上訴人應負損害賠償責任。又因可歸責於債務人之事
    由，致為不完全給付者，債權人得依給付不能之規定行使權利，故依民法第二百
    二十七條第一項規定，被上訴人亦應賠償。又因不完全給付而生前項以外之損害
    者，債權人並得請求賠償，民法第二百二十七條第二項亦定有明文，故如果認為
    被上訴人雖有提供部分土地供合建，上訴人對此畸零地部分，仍得依民法第二百
    二十七條規定請求賠償。
三、上訴人於八十九年九月十六日之上訴理由（一）狀所提出之証二地籍圖謄本，用
    以說明兩造協議書第二條第五點所載第號房屋毗鄰（即第、號北方、第
    號東方）之畸零地，即為系爭舊地號第五九之四七號、第五九之四八號土地。
四、被上訴人應交付及移轉登記給上訴人甲○○之舊地號第五九之四七號、第五九之
    四八號土地（如上訴人八十九年九月十六日之上訴理由狀之証三）。因已經重劃
    而改變其位置面積，新地號為同段第三○四號、三一四號土地（如上訴人八十九
    年九月十六日之上訴理由（一）狀之証四），且其中第三○四號土地，已遭被上
    訴人蓋建房屋，此在  鈞院勘驗現場時，已由証人吳中墉証稱：「因土地上現已
    建屋」（請見  鈞院八十九年十二月十四日筆錄），故被上訴人已無法履行交付
    及移轉土地所有權給上訴人，故提起先位之訴請求損害賠償。
五、被上訴人應移轉交付給上訴人甲○○之土地為舊地號之埔里鎮段○○○○段第五
    九之四七號面積一五二平方公尺、及同段第五九之四八號面積十一平方公尺土地
    ，二筆土地面積合計為一百六十三平方公尺，則須移轉之面積應以一百六十三平
    方公尺為準。
    且查上訴人甲○○係於民國七十四年十二月二十三日完成建築，有建物登記簿謄
    本可佐（如上訴人八十九年九月十六日之上訴理由（一）狀之証五）。又土地係
    於民國七十五年十月二十八日完成分筆（分割）登記，有土地登記簿謄本可佐（
    如上訴人八十九年九月十六日之上訴理由（一）狀之証五）。查無論自完成建築
    之民國七十四年十二月二十三日起算時效，或自土地完成分筆之民國七十五年十
    月二十八日起算時效，請求權之消滅時效均未超過十五年，故被上訴人抗辯請求
    權時效已經消滅云云，並不正確。
六、按消滅時效，係自請求權可行使時起算，民法第一百二十八條前段定有明文。又
    按民法第一百二十八條規定，消滅時效自請求權可行使時起算，所謂請求權可行
    使時，乃指權利人得行使請求權之狀態而言，最高法院六十三年度台上字第一八
    八五號判例要旨可資參照。查系爭應移轉給上訴人甲○○之土地，至少必須等到
    房屋建妥而且土地已經分割登記後，上訴人對所要請求移轉登記之土地地號、位
    置、面積、才能特定及確定，才能請求，此有証人蔡和憲建築師於  鈞院九十年
    二月十三日開庭時証稱：「但地號因尚未分割所以面積及地號沒辦法確定'''''
    ，依圖面看來五九之四七地號之登記是在七十五年十月二十八日，完成房屋之建
    築時間要看建造執照及使用執照才清楚」，法官又問：「畸零地是否於分割出來
    後才能登記？」証人蔡和憲建築師証稱：「對」（請參見九十年二月十三日筆錄
    ），又從  鈞院函埔里地政事務所查系爭畸零地位置（即現在新地號埔里段茄苳
    腳小段三○四號土地之鄰邊）即現在地號同小段三○五地號之地上房屋第一次登
    記之申請書，結果已証明該房屋之使用執照日期為七十四年十二月二十三日（如
    証一），及被上訴人丙○○等於七十五年十月一日申請分割登記，並於七十五年
    十月二十八日分割登記完成。
    綜上所証，故上訴人必須等到七十五年十月二十八日分割登記完成後，請求權才
    能行使，經查系爭舊地號第五九之四七號土地，係於七十五年十月二十八日才分
    割完成，則縱使自該時起算十五年，應計算至九十年十月二十八日才屆滿十五年
    。查上訴人既自七十五年十月二十八日起才能行使移轉該畸零地（即分筆登記後
    之舊埔里鎮○里段○○○○段第五九之四七號、第五九之四八號土地）之請求權
    ，依民法第一百二十八條、最高法院六十三年度台上字第一八八五號判例要旨所
    示：消滅時效自請求權可行使時起算，故自七十五年十月二十八日土地分割之日
    起算，至本件起訴之八十九年五月九日時，尚未屆滿十五年，並未逾請求履行契
    約所應適用之十五年時效，故被上訴人抗辯稱上訴人請求權時效已經消滅云云，
    顯然錯誤。
七、又被上訴人抗辯上訴人並未將欲合建之房屋全部予以建造完成云云，並不實在，
    查因當時該土地上尚有地主住於一棟房屋上，所以先不蓋及不拆除該房子重建等
    情，此有証人蔡和憲建築師於  鈞院九十年二月十三日開庭時作証屬實（請見鈞
    院九十年二月十三日筆錄），至於該有舊屋之合建土地，被上訴人日後擅自交訴
    外人建築，此為被上訴人違約在先，被上訴人應負違約責任。
八、上訴人甲○○在蓋建合建房屋期間，均在趕工並無過失而遲延，故被上訴人亦無
    對上訴人催告，更無解除契約之情形，由此可証連被上訴人當初都不認為上訴人
    遲延。
九、因第五九之四七號、第五九之四八號土地均有參與市地重劃，在重劃過程中，已
    有他人之他筆土地參與重劃，致地號、面積、位置均有變動，以南投縣政府所函
    覆鈞院資料顯示，現在新地號埔里鎮○○○○段第三一四號土地是由重劃前第五
    九之四七號、第五九之四八號、第五九之四九號、第二七之七號、第二七之六八
    號、第七三之二號、第七三之三號土地中之一部分而來，又重劃後第三○四號土
    地，是由重劃前之第七五之二號、五九之四七號、第五九之四八號、第五九之四
    九號土地中之一部分而來，故其位置、面積已有部分變動，且因新地號第三○四
    號土地上已蓋建第二○六八建號房屋（請見上訴人於九十年二月六日準備狀之証
    一及証人吳中墉証言），則本件已無法請求被上訴人移轉新地號第三○四號土地
    。
十、故本件被上訴人應以賠償上訴人損害，才屬正當，參酌新地號第三○四號位置與
    舊地號畸零地第五九之四七號之位置相當，故上訴人所受損害，應以現在新地號
    第三○四號位置做為土地價值之衡量，因損害賠償可以主張以訴訟時之價額為請
    求之價額，查新地號第三○四號土地，現在每平方公尺公告現值為一萬二千元（
    如上訴人於九十年二月六日準備狀之証一），以舊五九之四七號、五九之四八號
    土地畸零地面積共一百六十三平方公尺計算，計為壹佰玖拾伍萬陸仟元，故被上
    訴人應賠償上訴人之金額為壹佰玖拾伍萬陸仟元。
乙、備位之訴部分：
一、如認被上訴人仍可交付及移轉土地給上訴人，故上訴人先位之訴並無理由，則請
    就備位之訴為判決，又因第五九之四七、五九之四八號土地重劃為新地號埔里段
    茄苳腳小段三○四號、及三一四地號，因三○四號土地已出賣他人，且已蓋建房
    屋，則第三○四號土地已無法移轉登記，故請求被上訴人等應將游戊○○、乙○
    ○二人所有該新地號埔里段茄苳腳小段三一四號土地、地目田、面積一○一九．
    ○六平方公尺共有持分中所有權應有部分各一百分之八即（共計一百分之十六，
    乘於土地面積一○一九．○六平方公尺等於為一六三平方公尺）移轉登記予甲○
    ○，故請求如備位聲明。
二、因被上訴人有將土地交付及移轉所有權義務，故依履行契約請求。
參、證據：除引用原審立證方法外，補提：使用執照影本一張、埔里地政事務所分割
    登記申請書內處理經過情形及複丈結果通知書影本共一張並聲請本院傳訊證人蔡
    和憲為證。
乙、被上訴人方面：
壹、聲明：求為判決：
一、上訴人之上訴駁回。
二、第二審訴訟費用由上訴人負擔。
貳、陳述：除引用原判決書之記載外，補稱：
一、按數筆土地合建房屋，應先須土地合併規劃、設計、制圖、分割、巷道、建築用
    地間隔各間面積坪數、空間比率、畸零地等等圖樣，呈向政府機關會勘，申請分
    割位置測量鑑界登記而後向政府建設機構申請勘查獲准始可建築興建房屋，上訴
    人係於七十三年五月四日與被上訴人合約興建房屋，於七十四年十二月二十日完
    成地上建築，上訴人自不否認在案，據土地規劃分割受政府機關獲准建築後，即
    分割各取土地，自行有權隨時申請移轉登記，上訴人系爭位於第六三號房屋比鄰
    （即第六四、六五號北方、六七號東方）之畸零地，本件係上訴人自辦土地分割
    建築，明顯於七十三年間即分割土地完成，該畸零地係上訴人為土地不發達價值
    無幾，自以放棄權利不為登記，要無被上訴人未遵守約定之理由。
二、次查上訴人合建房屋於七十四年十二月二十三日即完成地上建築，於在未建築房
    屋之前土地分割完成，明顯上訴人為銷售房屋登記達其逃稅目的，始於七十五年
    元月二十日將房屋土地分別登記，該房屋土地登記年月，要與土地分割取得畸零
    地權利年月有別，絕與房屋土地登記年度不相繩，上訴人所謂七十五年元月二十
    日房屋土地登記為題，請求抗辯時效，實與事理有違，上訴人係於八十九年五月
    九日提起本訴，明顯已罹時效至明已不待論。
三、被上訴人戊○○、乙○○、丙○○部份，援用第一審判決理由之外，惟查確實不
    知協議書內容，又上訴人明知被上訴人等三人協議書並無請簽名，被列為被告起
    訴請求不適，又時效自七十三年度起至八十九年五月九日止，已逾十六年餘月，
    亦已罹時效完成，請求為無理由。
參、證據：引用原審立證方法。
    理    由
一、本件上訴人主張：被上訴人四人於民國六十九年間與訴外人蔡和憲、馬榮吉訂有
    合建契約，嗣馬榮吉將合建權利讓渡予上訴人，上訴人因於七十三年五月四日與
    被上訴人另訂協議，合建包含埔里鎮○里段○○○○段第五九之三地號等多筆土
    地，依協議書約定，同段第六三號房屋毗鄰（即第六四、六五號北方、六七號東
    方）之畸零地應歸上訴人取得，然事後被上訴人並未遵守約定，竟將該地出賣他
    人，致無法登記為上訴人所有；查系爭畸零地依市價保守估計，約有三百萬元之
    價值，為此依民法第二百二十六條第一項、第二百二十七條之規定，請求被上訴
    人賠償損害，此先位聲明由來；又被上訴人應交付並移轉登記予上訴人之土地，
    已因重劃而改變其位置、面積（舊地號埔里段茄苳小段第五九之四七號、五九之
    四八號，面積合計一百六十三平方公尺，新地號為同段第三○四號及第三一四號
    ），其中第三○四地號土地，已遭被上訴人蓋建房屋，並轉售他人，如認為三一
    四地號土地，並無給付不能之情事，上訴人依契約關係，亦得請求該部分所有權
    之移轉，此備位聲明之由來。（本院按：原審法院為上訴人全部敗訴之判決後，
    上訴人不服，向本院提起上訴，其應受判決事項之聲明減縮為：甲、先位聲明：
    一、原判決廢棄；被上訴人應給付上訴人壹佰玖拾伍萬陸仟元，及自起訴狀繕本
    送達被上訴人（以送達最後一位被上訴人為準）翌日起至清償日止按年息百分之
    五計算之利息。乙、備位聲明：一、原判決廢棄；被上訴人應將被上訴人游戊○
    ○、乙○○所共有坐落南投縣埔里鎮○里段○○○○段第三一四號、地目田、面
    積一○一九、○六平方公尺土地所有權應有部分各一百分之八移轉登記給上訴人
    甲○○，依民事訴訟法第二百五十六條之規定，應予准許，併此敘明。）
二、被上訴人則以：上訴人主張被告於七十三年五月四日提供土地與其合建房屋，所
    謂六四、六五地號北方、六七地號東方之畸零地歸上訴人所有一節，已罹於十五
    年之時效；戊○○、乙○○、丙○○三人另辯稱上訴人所提出之協議書，並非伊
    等之簽名。
三、按消滅時效，自請求權可行使時起算﹔又請求權因十五年間不行使而消滅，民法
    第一百二十八條、第一百二十五條前段定有明文。而所謂請求權可行使時，乃指
    權利人得行使請求權之狀況而言，至於義務人實際上能否為給付，則非所問，此
    有最高法院六十三台上字第一八八五號判例可資參照。又該所謂請求權「可行使
    時」，係指請求權人行使其請求權，客觀上無法律上之障礙而言，至於因權利人
    個人事實上之障礙不能行使其請求權者，並不能阻止時效之進行，此亦有最高法
    院八十五台上字第二○四○號、第二三四○號判決可參。
四、本件上訴人主張右揭事實，雖據其提出協議書及其附件、讓渡書、房屋委建契約
    書、土地及建築改良物登記簿謄本、新舊地籍圖等件為證；然查，兩造所簽訂之
    協議書，作成於七十三年五月四日，有該協議書附卷為憑（參原審卷第八、九頁
    ），而上訴人提起本件訴訟之日期，則為八十九年五月九日，有起訴書上原審法
    院收發室收狀日期戳章可核，已逾十五年之時效期間，參諸首揭條文，上訴人之
    請求，業因被上訴人主張消滅時效之抗辯，而阻卻其效力，亦即上訴人本件起訴
    所主張之請求權因而消滅，應無疑義。
五、雖上訴人另辯稱：伊係於七十四年十二月二十三日完成地上建築，七十五年一月
    二十日完成土地分筆登記，系爭應移轉予上訴人之土地，至少須等到房屋建妥並
    分筆後，上訴人可得請求移轉之土地位置、面積、地號方得以特定，請求權方可
    行使，故時效應自該時點起算云云。惟查，依卷附兩造協議書第二條第五點約定
    ：原來約定合建之土地，除本協議書第二條第一項所載之房屋所屬基地外，剩餘
    土地不包括合建之範圍，乃由甲方（即被上訴人）執管，但位於第六三號房屋毗
    鄰（即第六四、六五號北方、六七號東方）之畸零地歸由乙方（即上訴人）取得
    ，雙方皆有承認等語，且依該協議書所附之埔里狀元城新建工程草圖（參原審卷
    第十、十一頁）觀之，前揭上訴人主張應歸伊所有之畸零地，無論該畸零地之土
    地位置、面積、地號均屬可經由勘驗測量而確定之特定物，上訴人可得請求移轉
    之系爭土地，自七十三年五月四日該協議書作成之日，其請求權即可行使，並未
    附有任何權利行使之條件，且其請求權人之行使，客觀上並無法律上之障礙，是
    上訴人以地上物完成、土地分筆後，時效方可起算，衡諸兩造協議，及參照前揭
    民法第一百二十八條、第一百二十五條前段規定、最高法院六十三台上字第一八
    八五號判例、最高法院八十五台上字第二○四○號、第二三四○號判決，尚非有
    據。至證人蔡和憲於本院作證時所為之證言稱「（法官：上訴人與地主訂立協議
    書時合建房屋旁所留之畸零地之地號、位置、面積是否已確定？當時該畸零地是
    否已分筆及編列新地號？房屋在未蓋完成前是否適合分筆？畸零地是否在測量完
    後才能確定它的地號？合建房子何時完成？）畸零地之位置可以確定，但地號因
    尚未分割所以面積及地號沒辦法確定，依當時圖面看來畸零地是尚未分割出來，
    當時我們那裡的地政事務所規定建物如建到一樓時尚可分割，但如已建到二樓即
    無法分割，畸零地要在測量後才能得知其地號和面積，依圖面看來五九之四十七
    地號之登記是在七十五年十月二十八日，完成房屋之建築時間要看建造執照及使
    用執照才清楚，我也不記得。」云云，縱然屬實，本院認上訴人可得請求移轉系
    爭土地之請求權之行使，在客觀上既無法律上之障礙，即難認上訴人前開辯稱：
    伊係於七十四年十二月二十三日完成地上建築，七十五年一月二十日完成土地分
    筆登記，系爭應移轉予上訴人之土地，至少須等到房屋建妥並分筆後，上訴人可
    得請求移轉之土地位置、面積、地號方得以特定，請求權方可行使，故時效應自
    該時點起算云云為可採。
六、綜上所述，被上訴人主張消滅時效之抗辯，既屬可取，從而，上訴人依契約關係
    ，請求被上訴人賠償其損害（先位聲明）或交付並移轉重劃後土地（備位聲明）
    ，由於契約所衍生之請求權已罹於時效而消滅，其請求均非有理，不應准許，應
    予駁回。原審因而為上訴人敗訴之判決，且以上訴人之訴既經駁回，其假執行之
    聲請亦失所附麗，應並予駁回之，本院經核於法並無不合。上訴論旨猶執陳詞指
    摘原判決不當，求予廢棄改判，為無理由，應予駁回。
七、本件判決之基礎已臻明確，兩造其餘攻擊防禦方法，核與判決基礎無影響，即無
    再予審酌之必要，附此敘明之。
據上論結：本件上訴為無理由，依民事訴訟法第四百四十九條第一項、第七十八條、
判決如主文。
中      華      民      國    九十    年     八     月      二十八      日
~B1民事第二庭審判長法  官  童有德
~B2                法  官  黃永泉
~B3                法  官  翁芳靜
右為正本係照原本作成。
如對本判決上訴，須於收受判決送達後二十日內向本院提出上訴書狀，其未表明上訴
理由者，應於提出上訴後二十日內向本院提出上訴理由書（須按他造人數附具繕本）
，並繳納送達用雙掛號郵票拾份（每份參拾肆元）。
上訴時應提出委任律師或具有律師資格之人之委任狀；委任有律師資格者，另應附具
律師及格證書及釋明委任人與受任人有民事訴訟法第四百六十六條之一第一項但書或
第二項（詳附註）所定關係之釋明文書影本。
~B                書記官  陳美利
中      華      民      國    九十      年      八      月    二十九    日
附註：
民事訴訟法第四百六十六條之一（第一項、第二項）
對於第二審判決上訴，上訴人應委任律師為訴訟代理人。但上訴人或其法定代理人具
有律師資格者，不在此限。
上訴人之配偶、三親等內之血親、二親等內之姻親，或上訴人為法人、中央或地方機
關時，其所屬專任人員具有律師資格並經法院認為適當者，亦得為第三審訴訟代理人
。
                                                                        Ｙ


司法院資訊處製作；財團法人民間司法改革基金會備份。
